最高法院民事判決　　　　　　　　　　　　　　　九十三年度台上字第二二四七號
　　上　訴　人　承鴻營造股份有限公司
　　法定代理人　李建樂
　　訴訟代理人　劉陽明律師
　　被 上訴 人　台北縣政府
　　法定代理人　林錫耀
右當事人間請求給付承攬報酬事件，上訴人對於中華民國九十三年五月四日台灣高等
法院第二審更審判決（九十一年度重上更(一)字第一五二號），提起上訴，本院判決如
下：
    主  文
原判決廢棄，發回台灣高等法院。
    理  由
本件上訴人主張：伊向被上訴人承攬台北縣八里下罟子區域性垃圾衛生掩埋場第一期
第二階段先期工程（含八里資源回收廠整地工程），於完成垃圾掩埋場ＥＬ一一三｜
ＥＬ一○○部分邊坡植生工程後，因豪雨造成邊坡滑動坍塌，被上訴人委任之監造人
慧能工程顧問股份有限公司（下稱慧能公司）認此係屬地質上之鉅變，無法預知，應
變更設計以加勁土方式施作，改以坡面二：一（Ｈ：Ｖ）處置，經被上訴人同意，伊
已全部施作完畢並植生完成。詎被上訴人竟拒不給付變更工程即逾原整地線 EL112｜
EL113 部分之工程款計新台幣（下同）一千八百八十六萬七千五百五十七元等情，爰
依民法第五百零五條第一項後段、第一百七十九條第一項、第二百二十七條規定及系
爭工程合約第四條、第十五條之約定，求為命被上訴人如數給付並加計法定遲延利息
之判決。（上訴人於原審更審時始追加依民法第一百七十九條第一項、第二百二十七
條之規定而為請求。）
被上訴人則以：系爭工程款係上訴人逾越原設計整地線界超挖部分之費用，依約不予
驗方計價，應由上訴人自理。苟因坍方區域地質之因素，上訴人應於施工前、後為相
當之保護措施。且依系爭工程合約之約定，上訴人如實際開挖，超過設計圖示或伊之
工程師指示之開挖線，其超挖部份，除不予驗方計價外，並須以伊之工程師指定之材
料與方法，回填夯實，其費用亦由上訴人自理等語，資為抗辯。
原審維持第一審所為上訴人敗訴之判決，駁回其上訴及追加之訴，無非以：上訴人主
張之事實，固據其提出工程合約書、完工結算書、會議紀錄及驗收紀錄為證，並為被
上訴人所不爭，堪信為真實。惟查系爭逾原整地線（EL112｜EL113）部分之工程，經
行政院公共工程委員會鑑定，係在原設計範圍之外，屬變更設計工程。依系爭工程合
約第十五條「工程變更」約定：「甲方（即被上訴人）對工程有隨時變更計劃及增減
工程數量之權，乙方不得異議」，故變更工程設計之主動權在被上訴人，上訴人不得
恣意增加工程之數量及內容。而被上訴人並未提議變更設計，為上訴人所不爭執，則
依系爭工程合約上開約定，兩造間並無合意變更設計問題。至系爭工程坍塌後，監造
人慧能公司雖曾向被上訴人建議應將系爭工程局部變更為加勁土，並列載所需之工程
費用等情。然被上訴人已於八十五年五月二十五日以八五北府環場字第一五五○二八
號函復稱變更設計所報需增加經費約三百九十萬九千七百二十三元，請責成承包商逕
向投保公司索賠支應，伊仍不變更本工程合約總價金額等語，副本並通知上訴人，且
證人即慧能公司之職員王陽岑亦證稱：改比例後，實際施作勢必會超過整地線，增加
的費用依合約規定須甲方（即被上訴人）認可之後才可以等語，足徵變更設計係以「
被上訴人不負擔變更設計工程費用」為條件，上訴人既不同意該條件，則該變更設計
之意思表示並未合致，無合意變更設計存在。茲被上訴人既未同意變更設計，上訴人
請求變更設計部分之承攬報酬，自屬無據。次查系爭工程合約施工規範三、挖方（一
）通則３載明：「（３）乙方（即上訴人）如實際開挖，超過設計圖示或甲方工程師
指示之開挖線，或因開炸或其他操作而發生鬆動，其超挖部分，除不予驗方計價外，
並須以甲方工程師指定之材料與方法，回填夯實，費用由乙方自理」云云，依此規定
，被上訴人亦無負擔給付原整地線（EL112｜EL113）外之工程款之義務。再者，上訴
人於工程進行中，並未提報變更設計，監造單位亦不具明示或默示變更設計之權限，
無明示或默示變更設計存在。是被上訴人並未提議變更設計，且兩造並無變更設計之
合意，上訴人縱因系爭坍塌之植生帶削坡工程依原設計圖面一：一．五施作有困難，
而改依坍滑坡度二：一（Ｈ：Ｖ）之方式處置，致超挖原整地線（EL112─EL113）外
之土方，而透支工程款一千八百八十六萬七千五百五十七元，自與被上訴人無關。至
行政院公共工程委員會鑑定意見認定被上訴人對於原整地線外額外數量不予承認之說
法，並不適宜云云，與事實不合，自不受其拘束。另上訴人指被上訴人委託之慧能公
司未作好地質調查及設計失當致變更設計增加工程款一節，依系爭工程投標須知補充
說明第八條規定，上訴人並未盡詳細研判地質之義務，其執以主張可歸責於被上訴人
事由而請求給付該工程款，尤非足採。末查依系爭工程合約施工規範三，挖方（一）
通則３開挖之規定：乙方（即上訴人）如實際開挖超過設計圖示或甲方工程師指示之
開挖線，其超挖部分，除不予驗方計價外，並須以甲方工程師指定之材料與方法，回
填夯實，費用由乙方自理，上訴人開挖超過原設計整地線，其事後回填夯實，均屬上
訴人之義務，對被上訴人而言，並未受有任何利益。且兩造既未合意變更設計，超挖
部分之危險又應由承攬人負擔。上訴人依不當得利、情事變更原則請求被上訴人增加
給付，均屬無據。從而，上訴人依民法第五百零五條、第一百七十九條及第二百二十
七條規定，請求被上訴人給付一千八百八十六萬七千五百五十七元本息，不應准許等
詞，為其判斷之基礎。
惟查原審一方面認逾原整地線部分之工程，係在原設計範圍之外，屬變更設計工程，
一方面竟又謂該部分之工程並無明示或默示變更設計存在，兩相齟齬，已有判決理由
前後矛盾之違法。次查上訴人在事實審一再主張：系爭工程在變更設計後，被上訴人
指示伊逾原整地線施工，且變更設計後勢必需要逾原整地線施工，而伊逾原整地線施
工，被上訴人並未為反對之意表示，雙方亦有默示之合意。又被上訴人自行製作之竣
工圖均將整地線外繪製在內，以計算其施工範圍，並因此給付整地線內之變更設計工
程款，則此變更設計工程，苟非出於被上訴人之指示者，被上訴人又何願意給付整地
線內之變更設計工程款等語（見原審更字卷第二三○頁），徵諸證人王陽岑證稱：「
原始施作是在整地線內，坍塌部分包含整地線內和整地線外，改比例後，實際施作勢
必會超過整地線」等語及行政院公共工程委員會鑑定意見載明：「雖然顧問公司未向
甲方（即被上訴人）陳報正式方案，惟甲方、乙方（即上訴人）及顧問公司已於第三
十六次工作會議起，就已同意坡面依二：一（Ｈ：Ｖ）施作；該方案顧問公司雖未正
式向甲方提報，惟工作會議甲方既然有派員出席，且作成會議紀錄，故應認定甲方已
同意依此原則施作，雖更改坡面後超出原整地界線，基於工程整體性的考量，甲方所
謂原整地線外額外數量不予承認，原整地線以內以實作數量結算之說法，並不適宜」
等情觀之，則能否逕謂被上訴人無明示或默示變更設計之合意，亦滋疑問。究竟系爭
工程在變更設計後，是否必需逾原整地線施工？被上訴人有無指示逾原整地線施工？
上訴人於逾原整地線施工後，被上訴人是否未為反對之表示？自有待澄清。原審未遑
詳為調查明晰，遽行判決，未免速斷。又上開投標須知補充說明第八點規定：「投標
廠商應於投標前逕於工程顧問公司借閱本公司工程基地範圍內之地質調查報告，詳細
研判地質情形」，似僅要求投標者依既有之地質調查報告詳細研判，並非課以投標者
自行為地質調查之義務。原審未詳究上訴人就慧能公司未作好地質調查及設計失當所
致工程款增加之上開主張是否全無足採？徒以上訴人未盡詳為研判責任，進而為其敗
訴之判決，亦有可議。再者，原審既認系爭逾原整地線部分之工程，屬變更設計工程
。倘被上訴人同意變更設計，則在變更設計後，上訴人因而逾原整地線外施工，似即
非「超挖」。乃原審遽依系爭工程合約施工規範三挖方（一）通則３，關於「超挖」
責任之規定，認上訴人不得依不當得利、情事變更原則，請求被上訴人給付系爭工程
款，尤非無再一步推求之必要。上訴意旨，執以指摘原判決不當，求予廢棄，非無理
由。
據上論結，本件上訴為有理由。依民事訴訟法第四百七十七條第一項、第四百七十八
條第二項，判決如主文。
中　　　華　　　民　　　國　　九十三　　年　　 十一 　　月　　　四　　　日
                              最高法院民事第三庭
                                  審判長法官  顏　南　全
                                        法官  許　澍　林
                                        法官  葉　勝　利
                                        法官  陳　國　禎
                                        法官  黃　義　豐
      右正本證明與原本無異
                                              書  記  官
中　　　華　　　民　　　國　　九十三　　年　　 十一 　　月　　 十六 　　日
                                                                       Ｒ
